【裁判字號】    89,上訴,1627
【裁判日期】    900321
【裁判案由】    偽造文書
【裁判全文】
臺灣高等法院臺南分院刑事判決           八十九年度上訴字第一六二七號    Ｇ
      上  訴  人
      即  被  告  甲  ○  ○
      選任辯護人  蕭  敦  仁
右上訴人因偽造文書案件，不服臺灣嘉義地方法院八十九年度訴字第三六九號中華民
國八十九年十一月廿三日第一審判決（起訴案號：臺灣嘉義地方法院檢察署八十八年
度偵字第七四八九號），提起上訴，本院判決如左：
      主      文
原判決撤銷。
甲○○連續行使偽造私文書，足生損害於公眾及他人，處有期徒刑肆月，如易科罰金
以佰元折算壹日，緩刑貳年。委任書內偽造之『乙○○』署押沒收。
      事      實
一、甲○○與乙○○係夫妻關係，因乙○○自民國七十九年間即離家與甲○○分居，
    對甲○○及子女均不聞問，且將其名下土地抵押借款及變賣，甲○○為保障自己
    及子女生活無虞，乃基於概括之犯意，於八十二年八月二十六日，未經乙○○授
    權，盜用乙○○印章，偽造乙○○委任書，並以乙○○代理人身分，向嘉義市東
    區戶政事務所聲請印鑑證明書，復將前開印鑑證明書、印章，連同甲○○所保管
    嘉義市○○段三三九－四地號（下稱系爭土地）所有權狀，交予不知情代書黃慧
    玉，偽造甲○○為抵押權人，乙○○為債務人，並以前開土地為抵押權標的，權
    利價值新臺幣（下同）四千萬元，存續期間自八十三年九月十三日至八十三年十
    月十三日之「土地建物登記申請書」及「土地建築改良物抵押權設定契約書」各
    一份，持向嘉義市嘉義地政事務所申請抵押權登記（下稱系爭抵押權登記），致
    使該所承辦人員登載於其職務上所掌土地登記簿上，足生損害於乙○○及地政機
    關地籍登記之正確性。
二、案經乙○○訴請臺灣嘉義地方法院檢察署檢察官偵查起訴。
      理      由
一、訊據上訴人即被告甲○○坦雖供承委託黃慧玉辦理系爭抵押權設定登記，惟矢口
    否認有偽造文書之犯行，辯稱：伊設定系爭抵押權登記，乃經過告訴人乙○○同
    意，印鑑證明亦由乙○○交付，至於所設定權利價值四千萬，乃以乙○○向伊借
    款金額，加計補償伊及小孩生活費、教育費之總額等語。
二、惟查右揭事實業據告訴人乙○○於偵查及原審法院審理中指訴綦詳，並經證人即
    辦理系爭抵押權設定登記代書黃慧玉偵審中到庭結證屬實，復有告訴人乙○○所
    提出系爭土地建物登記申請書影本、系爭土地建物抵押權設定契約書、系爭土地
    登記簿謄本各乙份附卷足憑，而被告甲○○擅自蓋用乙○○印章，製作乙○○之
    委任書，並以乙○○代理人身分，向嘉義市東區戶政事務所聲請印鑑證明書之事
    實，亦經檢察官向嘉義市東區戶政事務所函查屬實，有該戶政事務所八十九年六
    月廿二日嘉市東戶資字第三○五二號函及隨函檢送之印鑑證明聲請書及委任書影
    本各乙紙在卷足稽（詳偵查卷第一百零六頁至第一百零八頁）。嗣被告甲○○單
    獨出面將前開印鑑證明書、印章，連同其所保管系爭土地所有權狀，交予代書黃
    慧玉，持向嘉義市嘉義地政事務所申請辦理以其為抵押權人，乙○○為債務人，
    權利價值四千萬元之抵押權設定登記，除經代書黃慧玉證述屬實外，並據被告甲
    ○○供承在卷（詳偵查卷第一百十一頁背面第一行、第廿六頁背面第十一行）。
    其次參以被告甲○○於偵查中即明確供稱：「（與乙○○沒有債權債務關係？）
    是的」等語（詳偵查卷第廿六頁背面第六行至第七行），核與證人黃慧玉於本院
    調查時稱：「（被告請你代辦抵押權時，有無提出債權證明，以表示有借貸關係
    ？）沒有，˙˙˙因怕乙○○亂花錢，所以就設定抵押權登記，來保障自己的權
    利˙˙˙」等語（詳原審卷第十六頁）。被告甲○○與其夫乙○○之間既無債權
    債務關係，竟然未經告訴人乙○○同意，擅自委任代書黃慧玉辦理四千萬元抵押
    權設定登記，足證被告甲○○確有盜用乙○○印章，偽造乙○○之委任書，向嘉
    義市東區戶政事務所聲請印鑑證明書，委請代書黃慧玉以甲○○為抵押權人，乙
    ○○為債務人，並以前開土地為抵押權標的，申請辦理四千萬元抵押權設定登記
    ，至為明灼。
三、被告甲○○雖一再辯稱：告訴人乙○○同意以系爭土地設定四千萬元抵押權登記
    予伊，乃將印鑑章、所有權狀及印鑑證明交予伊云云。惟衡諸被告甲○○於偵查
    中即主張其夫乙○○因生活浪蕩，嗜賭揮霍，兼以流連風月場所，自八十一年起
    即浪跡在外，完全不顧家庭，賣掉甚多土地，已據被告甲○○供述甚明，並有其
    答辯狀乙份在卷足按（詳偵查卷第廿六頁正面、第四十八頁正面）。而代書黃慧
    玉於原審法院亦證稱：「被告˙˙˙因怕乙○○亂花錢，所以就設定抵押權登記
    ，來保障自己的權利˙˙˙」等語（詳原審卷第十六頁正面）。又本院參酌被告
    甲○○係親自出面，並以乙○○受任人身分，向嘉義市東區戶政事務所聲請印鑑
    證明，諸如前述。另衡以黃慧玉於偵查時明確證稱：「當時是甲○○一人出面委
    託我辦理的，她說乙○○有同意她設定抵押的」「˙˙˙我當時是依她所提供資
    料辦理的，包括印鑑證明也是甲○○申請好給我的」「（乙○○有出面參與設定
    抵押權事？）沒有，但甲○○有拿一張乙○○同意書給我，我不疑有他就照辦」
    等語（詳偵查卷第一百十一頁背面）。果如被告甲○○所辯屬實，被告甲○○與
    告訴人乙○○之間，既然感情不睦，甚至浪跡在外不歸，完全不顧家庭，賣掉土
    地揮霍，何以竟同意以系爭土地設定四千萬元抵押權登記予被告甲○○？又乙○
    ○若同意被告甲○○設定系爭土地抵押權登記，何以自始至終均由被告甲○○單
    獨出面，而非由告訴人乙○○申請印鑑證明，並委請代書黃慧玉辦理系爭抵押權
    設定登記？此誠難以合理解釋。何況告訴人乙○○於偵查及原審法院審理中均堅
    稱未授權甲○○辦理系爭抵押權設定登記，並稱伊於發覺後，即要求被告甲○○
    塗銷，並將系爭土地所有權狀及印鑑章交還，惟遭被告甲○○拒絕，乃原印鑑章
    部分已向嘉義市東區戶政事務所辦理更換新印鑑章（詳偵查卷第二頁），復於八
    十二年九月二十七日向嘉義市地政事務所申請補發前開土地所有權狀，因被告甲
    ○○提出異議致遭駁回，此有嘉義市地政事務所通知書一紙及八十二年十月九日
    八二嘉義地一字第五五八四號函在卷可佐（詳偵查卷第三十八頁）。
    由前開證據顯示，乙○○殊無可能同意設定四千萬元抵押權登記予被告甲○○；
    足證被告甲○○前開所辯，無非飾卸刑責之詞，難資採信。
四、復按告訴人乙○○於七十五年三月十日因買賣原因而取得系爭土地所有權，有系
    爭土地登記簿謄本乙份足稽，該筆土地自屬告訴人乙○○所有，極臻明確。被告
    甲○○雖辯稱：伊與乙○○結婚時，乙○○於汽車修護廠擔任工人，收入不豐，
    並無餘力購置資產，系爭土地係伊出資購得，最初信託登記親戚羅成瑞名下，嗣
    乙○○取得自耕農身分，始登記為乙○○所有云云。姑不論被告甲○○該部分所
    辯是否可採，暫不置論，縱令該部分所辯屬實，系爭土地於雙方信託關係未中止
    前，仍屬乙○○所有，被告甲○○與告訴人乙○○之間，既無任何債權債務關係
    ，被告甲○○未經乙○○同意，即盜用乙○○印章，偽造乙○○之委任書，向嘉
    義市東區戶政事務所聲請印鑑證明書，復擅自委任代書黃慧玉就系爭土地辦理四
    千萬元抵押權設定登記，自足以生損害於乙○○及地政機關地籍登記之正確性，
    仍難辭偽造文書罪責。綜上所述，被告甲○○所辯，無非飾卸刑責之詞，俱非可
    採。其偽造文書犯行，事證明確，堪以認定。
五、核被告甲○○所為，係犯刑法第二百十六條、第二百十條行使偽造私文書罪及同
    法第二百十四條使公務員登載不實罪。其偽造私文書之低度行為，為其後進而行
    使之高度行為所吸收，不另論以偽造私文書罪。所犯行使為造私文書罪與使公務
    員登載不實罪之間，具有方法結果牽連關係，應從一重按行使偽造私文書罪處斷
    。又被告多次行使偽造私文書犯行，時間緊接，所犯構成要件亦復相同，顯係基
    於概括之犯意反覆為之，為連續犯，應依刑法第五十六條規定加重其刑。被告甲
    ○○使不知情代書黃慧玉偽造乙○○土地登記申請書及土地抵押權設定契約書，
    並持向嘉義市地政事務所行使，而使公務員登載於執務上所掌之土地登記簿，為
    間接正犯。又被告甲○○犯罪後，刑法第四十一條已於九十年一月十日修正公布
    ，並於同年月十二日生效施行，修正後得易科罰金範圍，擴大為最重本刑五年以
    下有期徒刑之罪，本件被告甲○○所犯行使偽造私文書罪符合前開修正規定，依
    刑法第二條第一項規定，應適用裁判時法律。被告甲○○偽造乙○○委任書，並
    持以行使部分雖未據檢察官於起訴書中載及，惟該部分與起訴書已載及部分，具
    有連續犯裁判上一罪關係，法院應就未載及部分併予審理。
六、原審予以論罪科刑，固非無見；惟查被告甲○○未經乙○○同意，偽造乙○○之
    委任書、登記申請書及抵押權設定契約書，持向嘉義市東區戶政事務所及嘉義市
    嘉義地政事務所行使，係犯刑法第二百十六條、第二百十條行使偽造私文書罪，
    惟原判決理由欄竟認為僅犯刑法第二百十六條之罪，自有未洽。被告上訴意旨，
    指摘原判決不當，固無可取，惟原判決既有可議，自屬無可維持，應由本院撤銷
    改判。爰審酌被告因告訴人乙○○離家，又因賭博致家產盡失，其為保障自己及
    三個孩子日後生活，致出此下策，惡性不大，惟其於犯後卸責狡辯，犯後態度不
    佳等一切情狀，量處有期徒刑四月，並諭知如易科罰金以佰元折算一日之標準
    。至於委任書內偽造之乙○○署押一枚，應依刑法第二百十九條規定沒收。末按
    被告甲○○前未曾受有期徒刑以上刑之宣告，有本院被告全國前案紀錄表足按，
    歷經此次偵審程序，當知警惕，信無再犯之虞。本院因認其所受刑之宣告，以暫
    不執行為適當，爰併予宣告緩刑二年，以勵自新。
據上論斷，應依刑事訴訟法第三百六十九條第一項前段、第三百六十四條、第二百九
十九條第一項前段、刑法第二條第一項前段、第五十六條、第二百十六條、第二百十
條、第二百十四條、第二百十九條、第五十五條後段、第四十一條、第七十四條第一
款、罰金罰鍰提高標準條例第一條前段、第二條，判決如主文。
本案經檢察官吳忠賢到庭執行職務。
中    華    民    國      九十      年      三      月      二十一      日
                                  臺灣高等法院臺南分院刑事第五庭
                                      審判長法官  茆    臺    雲
                                            法官  蔡    長    林
                                            法官  李    文    福
右正本證明與原本無異。
如不服本判決，應於判決送達後十日內向本院提出上訴狀，其未敘述理由者並應於提
出上訴狀後十日內向本院補提理由書（應附繕本)。
                                      法院書記官  趙    玲    瓏
中    華    民    國      九十      年      三      月      二十二      日
附錄法條：
刑法第二百十條：偽造、變造私文書，足以生損害於公眾或他人者，處五年以下有期
                徒刑。
刑法第二百十四條：明知為不實之事項，而使公務員登載於職務上所掌之公文書，足
                  以生損害於公眾或他人者，處三年以下有期徒刑、拘役或五百元
                  以下罰金。
刑法第二百十六條：行使第二百十條至第二百十五條之文書者，依偽造、變造文書或
                  登載不實事項或使登載不實事項之規定處斷。


司法院資訊處製作；財團法人民間司法改革基金會備份。
